【裁判字號】    99,訴,36
【裁判日期】    990326
【裁判案由】    給付利息
【裁判全文】
臺灣士林地方法院民事判決                99年度訴字第36號
原      告  乙○○
即反訴被告
訴訟代理人  方鳴濤律師
被      告  甲○○
即反訴原告
上列當事人間給付利息事件，本院於民國99年3 月12日言詞辯論
終結，判決如下：
    主  文
被告應給付原告新臺幣壹佰零玖萬玖仟佰肆拾壹元。
原告其餘之訴駁回。
訴訟費用由被告負擔百分之四十四，餘由原告負擔。
反訴原告之訴駁回。
反訴訴訟費用由反訴原告負擔。
    事實及理由
甲、程序方面
一、按反訴之標的，如專屬他法院管轄，或與本訴之標的及其防
    禦方法不相牽連者，不得提起。民事訴訟法第260 條第1 項
    定有明文。所謂反訴之標的與本訴之標的及其防禦方法有牽
    連關係者，乃指反訴標的之法律關係與本訴標的之法律關係
    兩者之間，或反訴標的之法律關係與本訴被告作為防禦方法
    所主張之法律關係兩者之間，有牽連關係而言。即舉凡本訴
    標的之法律關係或作為防禦方法所主張之法律關係，與反訴
    標的之法律關係同一，或當事人雙方所主張之權利，由同一
    法律關係發生，或本訴標的之法律關係發生之原因，與反訴
    標的之法律關係發生之原因，其主要部分相同，均可認兩者
    間有牽連關係（最高法院70年臺抗字第522 號裁定意旨參照
    ）。經查，原告請求被告給付系爭借款之法定遲延利息，被
    告則抗辯就系爭借款原告已超收利息新臺幣（下同）343 萬
    3,600 元，而得請求被告給付343 萬3,600 元之不當得利。
    是其反訴與本訴之訴訟標的，顯有牽連關係，得利用同種訴
    訟程序，解決紛爭，故被告所提反訴，自屬合法，應予准許
    。
二、次按除別有規定外，確定之終局判決就經裁判之訴訟標的，
    有既判力。民事訴訟法第400 條第1 項定有明文。又所謂訴
    訟標的於確定之終局判決中經裁判者，當事人不得就該法律
    關係更行起訴，係指確定終局判決所裁判之訴訟標的，與更
    行起訴之法律關係相同者而言，若更行起訴之法律關係，與
    確定判決所裁判之訴訟標的，僅有因果關係，則二者並非相
    同，即無該條項之適用（最高法院51年臺上字第1041號判例
    意旨參照）。經查，本院96年度重訴字第333 號確認抵押權
    不存在等事件（下稱：前事件），就兩造部分言，係被告就
    本院93年度執字第17142 號強制執行事件（下稱：系爭執行
    事件）民國96年8 月9 日分配期日分配表異議後所提分配表
    異議之訴，訴訟標的為被告對該執行程序分配表之異議權，
    與本件原告本訴之利息給付請求，及被告反訴主張之不當得
    利法律關係，訴訟標的顯屬有別，兩造各自抗辯本訴、反訴
    之提起有違一事不再理原則，均非可採。
乙、實體方面：
壹、本訴部分
一、原告起訴主張：被告於85年3 月至6 月間，因向原告借款計
    1,000 萬元（下稱：系爭借款），為擔保還款，提供所有坐
    落臺北縣淡水鎮○○○段南勢埔小段36、38、49、50、51、
    55、66、67、68、71、340 、343 地號土地及同小段1 建號
    建物（下稱：系爭不動產），以原告為抵押權人，設定最高
    限額為1,000 萬元之第2 順位抵押權（下稱：第2 順位抵押
    權），約定於88年2 月28日前清償完畢。嗣清償期屆至後，
    被告未依約還款，經原告向本院民事執行處申請參與分配拍
    賣抵押物所得價款，原定於96年9 月21日分配，然系爭不動
    產之第1 順位抵押權，經另案判決確認其債權不存在確定，
    致其分配金額遭剔除，而第3順位抵押權人之債權由1,200萬
    元減縮為856萬7,000元，是該分配表於更正後，被告尚有22
    8萬8,712元之餘款可領回。而原告前因囿於85年間僅就借款
    本金1,000萬元設定第2順位抵押權，未就遲延清償利息部份
    為請求，惟被告現尚可領回228萬8,712元，自應支付法定遲
    延利息予原告。而抵押權所擔保債權之範圍包含遲延利息在
    內，是原告於依拍賣抵押物裁定聲請強制執行時，本金債權
    時效已中斷，則原告得請求之法定遲延利息亦發生時效中斷
    之效果，故原告得請求自起訴狀送達被告之日起，回溯5 年
    之遲延利息。而已發生之利息乃一獨立之債權，且系爭借款
    之利息尚未為任何請求，自無一事不再理之適用。故請求自
    起訴狀送達被告之日起，回溯5 年之遲延利息250 萬元等語
    。並聲明：被告應給付原告250 萬元。
二、被告則以：兩造間所設定之抵押權係最高限額抵押權，抵押
    物業經法院拍賣完畢，則被告所欠債務即因法院強制執行全
    額受清償完畢，原告應無再請求利息之理。且利息債權從屬
    於本金債權，而原告於執行程序中僅就本金部份為請求，自
    應認其已捨棄利息之求償等語，資為抗辯。並聲明：求為判
    決駁回原告之訴。
三、兩造不爭執之事實（本院卷第81頁正面、背面）：
  (一)依前事件確定判決所認定之事實，被告於85年6 月13日，因
    向原告借款計1,000 萬元，為擔保還款，提供其所有之系爭
    不動產為擔保，為原告設定最高限額為1,000 萬元之第2 順
    位抵押權，約定於88年2 月28日前清償完畢，惟迄原告於系
    爭執行事件參與分配前，系爭借款之本金均未獲清償（前事
    件二審判決第5-6 頁、第10-12 頁）。
  (二)系爭執行事件中，第1 標標的拍定金額為812 萬2,000 元，
    拍定人於96年3 月27日繳清價金，原告於執行費外受分配金
    額為806 萬6,040 元；第2 標標的拍定金額為210 萬元，由
    原告得標，拍定日期為96年3 月9 日，除繳納保證金34萬元
    外，餘額原告原主張以債權抵繳尾款176 萬元，嗣於96年12
    月26日實際繳清，就第2 標標的原告於執行費外所受分配金
    額為193 萬3,960 元（本院93年執字第17412 號卷二及本院
    卷第40-54 頁原告所提更正後分配表）。
  (三)前揭(二)原告受分配金額1,000萬元，兩造同意係抵充本金。
四、按給付有確定期限者，債務人自期限屆滿時起，負遲延責任
    ；遲延之債務，以支付金錢為標的者，債權人得請求依法定
    利率計算之遲延利息，民法第229 條第1 項、第233 條第1
    項前段分別定有明文。又應付利息之債務，其利率未經約定
    ，亦無法律可據者，週年利率為5%，亦為同法第203 條所明
    定。經查：
  (一)兩造系爭借款債權額為1,000 萬元，約定清償期為88年2 月
    28日等情為兩造所不爭執已如前述，被告迄系爭不動產拍賣
    後始有前述三、(二)之給付提出，是被告於給付提出前之遲延
    ，自屬可歸責，原告自得依前開法條規定，請求按週年利率
    5%計算之利息。
  (二)本件原告請求利息之期間，為起訴狀繕本送達之日回溯5 年
    ，經查被告係於99年1 月11日到院領取原告起訴狀繕本，是
    回溯5 年之期間應為94年1 月11日至99年1 月10日期間之利
    息。
  (三)如前三、(二)所述，原告於系爭執行事件第2 標受分配本金為
    193 萬3,960 元，原告除繳納保證金外，餘額於拍賣期日即
    96年3 月9 日曾主張以債權抵繳，應與現實提出有同一之效
    力，發生原告價金給付義務與被告對原告所負債務抵銷之效
    果（僅抵銷之數額待分配表確定後確定），縱事後原告為取
    得權利移轉證書而於執行程序中另行補繳尾款，亦不影響抵
    銷消滅之債務。是原告就前揭受償之193 萬3,960 元，所得
    請求遲延利息期間為94年1 月11日至96年3 月9 日，金額應
    為20萬8,762 元（計算式：0000000 ×5%×[2+58/365]=208
    762，元以下四捨五入，下同）。
  (四)如前三、(二)所述，原告於系爭執行事件第1 標受分配本金為
    額為806 萬6,040 元，拍定人係於96年3 月27日繳清價金（
    前繳之保證金亦於此時確定無強制執行法第113 條準用同法
    第68條之2 規定之適用，充作拍定價金之一部），提出給付
    於法院供分配，相當於債務人即被告所為給付之提出，是原
    告就上開806 萬6,040 元，計算94年1 月11日至96年3 月27
    日止之利息應為89萬579 元（計算式：0000000 ×5%×[2+7
    6/365]=890579）。
  (五)綜上，原告所得請求給付之法定遲延利息應為109 萬9,341
    元（計算式：208762+890579=0000000）。
五、次按債務人之遲延責任，因債務人依債務之本旨提出給付而
    消滅，惟所謂消滅，乃指以後免遲延責任而言，若以前已生
    遲延之效果，並非因此當然消滅，故債權人就以前遲延所生
    之損害，仍得請求賠償（最高法院58年臺上字第715 號判例
    ）。民法第233 條第1 項之規定，性質上本兼有損害賠償之
    性質，係法律擬定債權人最低限度之損害額，是依前揭判例
    意旨，是縱於債務人提出給付後，債權人仍得就債務人給付
    前已發生之遲延利息，請求給付。本件被告就兩造間系爭借
    款，係於前述四、(三)(四)所示時間提出給付，則前揭四、(三)(四)
    已發生之法定遲延利息請求，自不因被告事後給付之提出而
    當然消滅。被告另以：系爭借款係以系爭不動產設定最高限
    額抵押，抵押物既經法院拍賣，所欠債務已全額清償，應無
    再請求利息之理等情，於清償或給付提出後之情形，固非無
    據，然就前述四、(三)(四)已發生之利息債權，其抗辯則非可採
    。同理，系爭執行程序中拍定人買賣價金之繳付，係用以供
    執行法院依法定程序分配與債權人，拍定人買賣價金繳付於
    法院時，即係為債務人提出給付於法院，是縱買賣價金未實
    際分配而尚未發生清償之效果，債務人之遲延責任，仍因給
    付之提出而消滅，債權人非得再依民法第233 條第1 項規定
    ，請求債務人給付後之遲延利息。本件被告於前述四、(三)(四)
    所示時間提出給付業經本院認定如前，是原告徒以拍定人繳
    付之價金尚未分配，不生清償效果，並就被告提出給付後之
    期間仍請求遲延利息，自非可採。況被告提出給付後，係因
    法定分配程序之踐行而致原告無法立時受償，亦非可歸責於
    被告，更無令其負遲延責任之理。
貳、反訴部分
一、反訴原告起訴主張：反訴原告曾以系爭不動產為反訴被告設
    定最高限額為1,000 萬元之抵押權，實際借款金額則分別為
    100 萬元至500 萬元不等，均按實際借貸金額按月支付利息
    ，而反訴原告迄今已以支票支付1,113 萬6,000 元，如以法
    定最高利息20% 計算，利息應計為770 萬2,400 元，是反訴
    被告已不法超收343 萬3,600 元之利息，為此依不當得利法
    律關係，請求反訴被告返還等語。並聲明：反訴被告應給付
    反訴原告343 萬3,600 元。
二、反訴被告則以：反訴被告所請求之利息債權，係本於本金借
    貸債權1,000 萬元而生，並非無法律上原因。且系爭借款利
    息債權之週年利率為28.8% ，業經另案實質審理，認系爭借
    款之月息2.4 分，並無悖離當時民間借貸利率行情，是系爭
    借款約定利息雖高於民法第205 條法定最高年息20% 之規定
    ，惟依該條文所示，僅係對於超過部分無請求權，非謂債權
    不存在，是如債務人業已履行，並非不當得利，債務人不得
    請求返還等語，資為抗辯。並聲明：(一)反訴原告所提反訴駁
    回。(二)如受不利判決，願供擔保請准宣告免為假執行。
三、按約定利率超過週年20% 者，民法第205 條既僅規定債權人
    對於超過部份之利息無請求權，則債務人就超過部份之利息
    任意給付，經債權人受領時，自不得謂係不當得利請求返還
    （最高法院29年上字第1306號判例意旨參照）。本件反訴原
    告主張已支付之利息，逾法定最高年息20% ，並就已任意給
    付反訴被告、逾年息20 %部分之利息343 萬3,600 元，依不
    當得利法律關係訴請返還，揆諸前開判例意旨，顯有未合，
    不應准許。
、從而，原告本於上開原因事實，依民法第233條第1項規定，
    訴請被告給付法定遲延利息250 萬元，於109 萬9,341 元部
    分，為有理由，應予准許，逾上開准許部分之請求，則為無
    理由，應予駁回。反訴原告另本於不當得利法律關係，訴請
    反訴被告給付343 萬3,600 元，則為無理由，應予駁回。
肆、本件事證已臻明確，其餘兩造主張、陳述暨所提之證據，經
    審酌均與本院前揭判斷不生影響，爰不一一詳予論述，附此
    敘明。
伍、據上論結，本件原告之訴為一部有理由，一部無理由，反訴
    原告之反訴為無理由，應依民事訴訟法第79條、第78條，判
    決如主文。
中    華    民    國    99    年    3     月    26    日
                  民事第一庭  法  官  王本源
以上正本證明與原本無異。
如對本判決上訴，應於判決送達後20日內向本院提出上訴狀。
中    華    民    國    99    年    3     月    30    日
                              書記官  陳淑女

司法院資訊處製作；財團法人民間司法改革基金會備份。
